【裁判字號】    96,上,983
【裁判日期】    970205
【裁判案由】    返還土地等
【裁判全文】
臺灣高等法院民事判決                   96年度上字第983號
上  訴  人  乙○○
被  上訴人  台灣銀行股份有限公司信託部
法定代理人  丁○○
訴訟代理人  甲○○
            丙○○
上列當事人間請求返還土地等事件，上訴人對於中華民國96年10
月22日臺灣臺北地方法院96年度訴字第6490號第一審判決提起上
訴，本院於97年1月22日言詞辯論終結，判決如下：
    主      文
上訴駁回。
第二審訴訟費用由上訴人負擔。
    事實及理由
一、上訴人主張：被上訴人名下土地及8840筆建物實際上均係其
    父親洪文宗所有，由於洪文宗於日據時期持有台灣信託株式
    會社指示債券及土地之受益人，台灣信託株式會社於民國34
    年8月31日資產列入被上訴人、土銀信託部、華銀信託部等
    ，民國35年台灣信託株會社將前開資產移交臺北市政府、高
    雄市政府及其他各縣市政府等，後經訴外人中央信託局信託
    投資。嗣洪文宗之所有權於69年1月30日更正登記為「中華
    民國」，管理機關則為財政部國有財產局，而中華民國之土
    地領域當然包括被上訴人之土地權利及資產。因洪文宗業已
    死亡，上訴人為洪文宗之繼承人，上訴人並已終止信託關係
    ，爰依民法第767條、信託物返還請求權請求被上訴人應將
    其名下所有之62筆土地及8840筆建物返還予上訴人。原審判
    決上訴人敗訴，上訴人不服提起上訴，聲明：(一)原判決廢棄
    。(二)被上訴人應將其名下所有之62筆土地及8840筆建物返還
    予上訴人。
二、被上訴人則以：被上訴人根據上訴人所提出之資料，找不到
    相關之資料；且被上訴人係於光復後由國庫出資新成立，並
    非接續日據時期舊臺灣銀行的法人人格等語，資為抗辯。聲
    明：上訴駁回。
三、按所有人對於無權占有或侵奪其所有物者，得請求返還之，
    民法第767條前段定有明文。則民法第767條前段之物上請求
    權，限於所有人始得行使之；又當事人主張有利於己之事實
    者，就其事實有舉證之責任，民事訴訟法第277條前段定有
    明文，是當事人欲行使民法第767條前段之物上請求權、信
    託物返還請求權，自應就其為所有人乙節負舉證責任。
四、經查，上訴人主張前揭事實，固據提出台北市○○區○○段
    1小段227地號土地登記第一類謄本、臺灣省土地關係人繳驗
    憑證申報書、保証責任知恩建築信用利用組合五口券、正義
    段1小段異動索引、台北市○○區○○段1小段227地號土地
    登記簿、臺灣信託業之史的研究、臺灣銀行95年5月9日銀信
    字第09500114411號書函、台灣省土地關係人繳驗憑證申報
    書、日文資料、銀票、保證責任知恩建築信用利用組合、財
    政部高雄國稅局遺產稅核課期間案件同意移轉證明書、台北
    市政府地政處89年11月30日北市地資字第8923063800號函、
    台北市中山地政事務所土地建物逕為更正登記案件簽辦單、
    35年中央日報剪報、鹽水港製糖株式會社、整理株式會社資
    料、中國銀行相關介紹、臺灣信託株式會社資產負債表、軍
    需金融指定金融機關他行擔當事業者名、國際郵政匯票催領
    通知單、臺灣銀行季刊第一卷第二期、臺灣銀行史、臺灣公
    營資料、上訴人致被上訴人函文、臺灣銀行股份有限公司變
    更登記表、台北市○○段○○段異動索引、台北市○○區○
    ○段1小段227地號土地登記第二類謄本、許喜戶口名簿、台
    北市○○區市○段2小段685地號土地登記第二類謄本、市○
    段○○段異動索引、大同區市○段○○段685地號土地登記簿
    、台北市建成區○○○段1小段36地號土地登記簿、台北市
    建成區○○○段1小段2-2地號土地登記簿、新營市○○段13
    0地號土地登記謄本、興安段異動索引、新營市○○段146地
    號土地登記簿、資本增減與股額明細表、中華運輸股份有限
    公司股票、union76資料、台北城古蹟巡禮資料、本院79 年
    度上更(一)字第5號判決、第一勸業銀行存摺、土地法法條、
    台北市市有財產管理自治條例、臺灣士林地方法院民事執行
    處94年3月11日士院儀93執速字第15333號函、戶籍登記申請
    書、日本勸業銀行董事會決議錄、取締役、監察役姓名及台
    北分店代表姓名、株式會社日本勸業銀行章程、變更章程紀
    錄、廢止令、土地信託流程表、會社概要、新營、屏東鹽水
    港株式會社資料、修正郵政儲金投資受益憑證及上市上櫃股
    票管理辦法第11條、第12條、株式會社日本勸業銀行定款、
    台灣土地建物株式會社、打狗土地建物株式會社、台灣銀行
    民國36年9月季刊、交通銀967、美國加洲石油公司標誌、債
    權者和申請人登記等件為證（見原審卷第7之1頁至第29頁、
    第34頁至第49頁、第62頁至第145頁、本院卷第8頁至第106
    頁、本院卷第140頁至第155頁)。核該保証責任知恩建築信
    用利用組合五口券雖載明訴外人洪文宗係壹佰元出資証券之
    所有者，惟此與被上訴人名下所有之62筆土地及8840筆建物
    是否係洪文宗所有而信託登記予他人乙節無涉，而綜觀上訴
    人所提之其餘事證，亦均無法證明登記予被上訴人名下之62
    筆土地及8840筆建物實際上均原係上訴人父親洪文宗所有或
    為其所信託，而由上訴人因繼承而取得所有權，上訴人就此
    復無法另舉其他事證以實其說，其前開主張實難以採信。
五、從而，上訴人依據民法第767條前段之物上請求權、信託物
    返還請求權，請求被上訴人將其名下所有之62筆土地及8840
    筆建物返還予上訴人，為無理由，應予駁回。原審為上訴人
    敗訴之判決，並無不合。上訴意旨指摘原判決不當，求予廢
    棄改判，為無理由，應予駁回。
六、本件事證已明，兩造其餘攻擊防禦方法及未經援用之證據，
    經本院審酌後，核與本件之結論，不生影響，爰不一一贅述
    ，附此敘明。
七、據上論結，本件上訴為無理由，依民事訴訟法第449條第1項
    、第78條，判決如主文。
中    華    民    國    97    年    2     月    5    日
                    民事第十一庭
                        審判長法  官  鄭雅萍
                              法  官  詹文馨
                              法  官  蘇芹英
正本係照原本作成。
如不服本判決，應於收受送達後20日內向本院提出上訴書狀，其
未表明上訴理由者，應於提出上訴後20日內向本院補提理由書狀
（均須按他造當事人之人數附繕本）上訴時應提出委任律師或具
有律師資格之人之委任狀；委任有律師資格者，另應附具律師資
格證書及釋明委任人與受任人有民事訴訟法第466條之1第1項但
書或第2項（詳附註）所定關係之釋明文書影本。
中    華    民    國    97    年    2     月    12    日
                              書記官  林初枝
附註：
民事訴訟法第466條之1（第1項、第2項）：
對於第二審判決上訴，上訴人應委任律師為訴訟代理人。但上訴
人或其他法定代理人具有律師資格者，不在此限。
上訴人之配偶、三親等內之血親、二親等內之姻親，或上訴人為
法人、中央或地方機關時，其所屬專任人員具有律師資格並經法
院認為適當者，亦得為第三審訴訟代理人。


司法院資訊處製作；財團法人民間司法改革基金會備份。
